臺灣高等法院民事判決　　　　　　　　 95年度上易字第928號
上　訴　人　財政部國有財產局台灣北區辦事處
法定代理人　甲○○
訴訟代理人　龔維智律師
複代理　人　李建民律師
被上訴　人　丙○○
　　　　　　乙○○
上列當事人間請求返還不當得利事件，上訴人對於中華民國95年
9月11日台灣士林地方法院95訴字第477號第一審判決提起上訴，
經本院於96年3月13日言詞辯論終結，判決如下：
    主  文
上訴駁回。
第二審訴訟費用由上訴人負擔。
    事實及理由
一、上訴人起訴主張：上訴人所管理，坐落台北市○○區○○段
    3小段467地號，面積149平方公尺，應有部分３分之2之國有
    土地，為被上訴人所有，門牌號碼台北市○○街 269號，應
    有部分各2分之1之房屋無權占用，致上訴人受有相當於租金
    之損害。依財政部訂頒之「國有非公用不動產被占用處理要
    點」規定及行政院82年4月23日臺82財字第11153號函，應以
    公告地價年息5%計算國有出租基地之租金。除被上訴人已繳
    納至 90年4月之使用補償金外，爰依不當得利之法律關係，
    請求：(一)被上訴人乙○○給付新台幣（下 同）672,064元，
    及自支付命令送達翌日起至清償日止，按年息5%計算之利息
    。(二)被上訴人丙○○給付 671,920元，及自支付命令送達翌
    日起至清償日止，按年息5%計算之利息。(三)被上訴人乙○○
    應自95年1月1日起至返還系爭土地其所占用2分之1部分（即
    面積74.5平方公尺）予全體共有人之日止，每平方公尺依當
    年期公告地價年息5%除以12計算之金額，按月給付上訴人。
    (四)被上訴人丙○○應自95年1月1日起至返還系爭土地其所占
    用2分之1部分（即面積74.5平方公尺）予全體共有人之日止
    ，每平方公尺依當年期公告地價年息5%除以12計算之金額，
    按月給付上訴人。
二、被上訴人則以：被上訴人共有之房屋乃先父陳許全於40年間
    取得，並與系爭土地當時之所有人陳錫慶、陳錫銘、陳錫鐘
    訂有房屋基地租借契約書，惟因陳錫慶、陳錫銘、陳錫鐘陸
    續亡故後，其繼承人怠於變更租約內容。85年間陳錫銘、陳
    錫鐘之繼承人因抵繳遺產稅而將所繼承，系爭土地3分之2應
    有部分移轉為國有，陳許全之承租權不受影響。被上訴人於
    90年繼承該房屋及承租權，兩造間既存有不定期租賃關係，
    被上訴人並非無權占有。縱雙方權利狀況不明，亦因上訴人
    於承受系爭土地時，忽視其上既有房舍所致，被上訴人亦願
    向上訴人承租，其租金以年息3%計算較為適宜等語抗辯。
三、原審對上訴人之請求，判決：(一)被上訴人丙○○應給付上訴
    人403,227元及自民國95年3月29日起至清償日止，按年息5%
    計算之利息。(二) 被上訴人乙○○應給付上訴人403,227元及
    自民國95年3月29日起至清償日止，按年息5% 計算之利息。
    (三)被上訴人丙○○應自民國95年1月1日起至返還系爭土地所
    占用2分之1部分（即74.5平方公尺）予全體共有人之日止，
    以每平方公尺依當年期公告地價年息3%再除以12計算之金額
    ，依3分之2比例，按月給付上訴人。(四)被上訴人乙○○應自
    民國95年1月1日起至返還系爭土地所占用2分之1部分（即74
    .5 平方公尺 ）予全體共有人之日止，以每平方公尺依當年
    期公告地價年息3%再除以12計算之金額，依3分之2比例，按
    月給付上訴人。並依聲請宣告假執行，及駁回上訴人其餘之
    訴及假執行之聲請。上訴人不服，提起上訴，求為判決：(一)
    原判決不利於上訴人部分廢棄(二)被上訴人丙○○應再給付上
    訴人268,765元及自民國95年3月29日起至清償日止，按年息
    5%計算之利息。 (三)被上訴人乙○○應再給付上訴人268,765
    元及自民國95年3月29日起至清償日止，按年息5% 計算之利
    息。(四)被上訴人丙○○應再自民國95年1月1日起至返還占用
    系爭土地2分之1部分（即74.5平方公尺）予全體共有人之日
    止，再以每平方公尺依當年期公告地價年息2%除以12計算之
    金額，依3分之2比例，按月給付上訴人。(五)被上訴人乙○○
    應再自民國95年1月1日起至返還占用系爭土地2分之1部分（
    即74.5平方公尺）予全體共有人之日止，再以每平方公尺依
    當年期公告地價年息2%除以12計算之金額，依3分之2比例，
    按月給付上訴人。被上訴人則求為判決駁回上訴。
四、經查：(一)系爭土地於85年11月26日因抵繳稅款而移轉3分之2
    應有部分為國有，並以上訴人為管理機關。(二)被上訴人所共
    有之房屋，於 90年8月9日因繼承而取得，應有部分各為2分
    之1，該房屋占用系爭土地全部。 (三)被上訴人曾向上訴人繳
    納89年7月至90年4月占用地收使用補償金123,620元及123,5
    90元之事實，為兩造所不爭，並有土地登記謄本、建物登記
    謄本、國有財產局自行收納款項統一收據、土地勘查現狀圖
    可證（見原審卷第35頁至第39頁），堪信為真。
五、上訴人主張 ：被上訴人係無權占有等語。被上訴人則抗辯：
    其先父陳許全於40年間取得系爭土地上門牌號碼台北市○○
    區○○街 269號建物，並與系爭土地當時之所有人陳錫慶、
    陳錫銘、陳錫鐘訂定房屋基地租借契約書，並繳付租金，上
    訴人應繼受前揭不定期租賃關係云云，並提出「房屋基地租
    借契約書」1張及收據2張為證。按「私文書應由舉證人證其
    真正。但他造於其真正無爭執者，不在此限」，民事訴訟法
    第 357條定有明文。上訴人否認房屋基地租借契約書及收據
    之真正，被上訴人並未舉證以實其說，前開證據自不足採。
    被上訴人於本院對於無權占有系爭土地乙節，已不爭執（見
    本院卷第28頁），堪信為真。
六、上訴人主張：被上訴人給付無權占有之不當得利等語。經查
    ：
  (一)被上訴人占有系爭土地各2分之1，既無法律上之原因而受有
    相當於租金之利益，並致上訴人受到損害，上訴人請求被上
    訴人返還 90年5月至94年12月間及95年1月1日以後至返還土
    地止，按月給付相當於租金之不當得利，自屬可採。
  (二)系爭土地相當於租金之不當得利金額，依土地法第 105條準
    用第97條規定，係以不超過土地申報總價年息10% 為限。又
    依平均地權條例施行細則第21條規定，公有土地以各該宗土
    地之公告地價為申報地價。系爭土地之公告地價即申報地價
    ，自89年7月起為59,733元，93年1月起為55,667元等情，有
    公告地價表可稽（見原審卷第41頁），並為兩造所不爭。本
    院斟酌：(1) 系爭建物係1樓半磚造平房，丙○○部分經營火
    鍋店；乙○○部分則為住家；門前攤販雲集，公車站牌在50
    公尺內，中山捷運站步行約 7、8分鐘；蘭州國中步行約5分
    鐘等情，有勘驗筆錄、現場圖、照片可證（見本院卷第31頁
    至第33頁、第36頁至第40頁）。(2)被上訴人願與上訴人訂定
    租約，依上訴人內部規定，簽訂租賃契約者可依公告地價年
    息3%計算租金，但因系爭土地為國私共有土地，上訴人無法
    取得其他共有人同意，因而否決被上訴人承租之申請等情，
    有申請書、上訴人 94年9月27日台財產北管字第0940038315
    號書函、上訴人 95年3月16日台財產北管字第0950006971號
    函影本可稽（見原審卷第23頁、第57頁、本院卷第25頁至第
    26頁），亦為上訴人所不爭。被上訴人符合承租條件，惟因
    系爭土地屬國家、私人共有，致上訴人不同意與被上訴人訂
    定租約，該土地共有狀況並非被上訴人所造成。(3)財政部訂
    頒之「國有非公用不動產被占用處理要點」第６點及行政院
    82年4月23日臺82財字第11153號函示雖規定無權占用國有土
    地，其不當得利土地使用補償金之計算標準應照土地公告地
    價年息5%計收，其規範之對象為行政機關。認定事實屬本院
    職權，本院不受前開規定之拘束等情，認應以公告地價年息
    3%計算相當於租金之不當得利為當。
  (三)從而，上訴人請求被上訴人２人應給付之不當得利，於94年
    12 月31日之前，各為403,227元（計算式如附表），於95年
    1 月1日之後，按月應以149平方公尺各占有2分之1，再依上
    訴人應有部分3分之2比例，以每平方公尺依當年期公告地價
    年息3%再除以12計算之金額，分別給付上訴人，自屬有據。
    逾此部分，則無理由。
七、綜上所述，上訴人依不當得利之法律關係，請求被上訴人２
    人，分別給付 90年5月起至94年12月31日止相當於租金之不
    當得利403,227元及自支付命令送達翌日即95年3月29日起至
    清償日止按年息5%計算之遲延利息，及自95年1月1日起至返
    還前揭土地予全體共有人之日止，以每平方公尺依當年期公
    告地價年息3%再除以12計算之金額，依3分之2比例，按月給
    付上訴人，為有理由，應予准許，逾此範圍，則無理由，應
    予駁回。又上訴人陳明願供擔保請准宣告假執行，於其勝訴
    部分，核無不合，酌定擔保金額准許之，敗訴部分則失所附
    麗，應予駁回。原審就超過應准許部分，為上訴人敗訴之判
    決，及駁回其假執行之聲請，並無不合。上訴意旨指摘原判
    決不當，求予廢棄改判，為無理由，應予駁回。
八、本件事證已臻明確，兩造其餘攻擊、防禦方法及未經援用之
    證據，經本院審酌後認對判決結果不生影響，爰不一一論列
    ，附此敘明。
九、據上論結，本件上訴為無理由，依民事訴訟法第449條第1項
    、第78條，判決如主文。
中　　華　　民　　國　　96　　年　　3　　月　　27 　　日
                    民事第十一庭
                        審判長法  官  鄭雅萍
                              法  官  薛中興
                              法  官  林恩山
正本係照原本作成。
不得上訴。
中　　華　　民　　國　　96　　年　　3 　　月　　27　　日
　　　　　　　　　　　　　　　書記官　周淑靜
~FO
附表（元以下四捨五入）
(1)90年5月至92年12月
  59,733×149÷2×(2/3)×3%×32/12=237,339
(2)93年1月至94年12月
  55,667×149÷2×(2/3)×3%×24/12=165,888
                            合計：403,227元
